宣    示    判    決    筆    錄　 110年度板簡字第2398號

原　　　告　王義明　

訴訟代理人　陳永來律師
　　　　　　魏雯祈律師
　　　　　　嚴珮綺律師
被　　　告　王義思　

訴訟代理人　郭緯中律師
　　　　　　古健琳律師
 
上列當事人間110年度板簡字第2398號請求分割共有物事件於中
華民國110年11月9日辯論終結，於中華民國110年11月30日下午4
時30分整，在本院板橋簡易庭公開宣示判決，出席職員如下：
　　　　 法　　　官　李崇豪
　　　　 法院書記官　葉子榕
　　　　 通　　　譯　吳家慶
朗讀案由到場當事人：均未到
法官宣示判決，判決主文、所裁判之訴訟標的及其理由要領如下
：
    主  文
兩造共有門牌號碼新北市○○路0段000巷00弄00號（如附件照片
所示，即新北市樹林地政事務所土地複丈成果圖表編號448ぇ、
448え、447-2ぇ、447-1ぇ所示紅色實線範圍）之磚造未保存登
記建物應予變賣，所得價金，按兩造應有部分比例分配之（即各
1/2）。
訴訟費用由兩造按兩造應有部分比例負擔（即各1/2）。
    事實及理由要領
一、原告主張：
（一）按各共有人，除法令另有規定外，得隨時請求分割共有物
      。但因物之使用目的不能分割或契約訂有不分割之期限者
      ，不在此限；共有物之分割，依共有人協議之方法行之。
      分割之方法不能協議決定，或於協議決定後因消滅時效完
      成經共有人拒絕履行者，法院得因任何共有人之請求，命
      為下列之分配：一、以原物分配於各共有人。但各共有人
      均受原物之分配顯有困難者，得將原物分配於部分共有人
      。二、原物分配顯有困難時，得變賣共有物，以價金分配
      於各共有人；或以原物之一部分分配於各共有人，他部分
      變賣，以價金分配於各共有人。共有人相同之數不動產，
      除法令另有規定外，共有人得請求合併分割。民法第823
      條第1項、第824條第1、2、5項分別定有明文。
（二）本件系爭建物無不能分割之情，然兩造無法協議分割，是
      原告依民法第824條請求分割：經查本件門牌號碼新北市
      ○○區○○路○段000巷00弄00號房屋(即新北市○○區○
      ○段00○號建物)(下稱系爭房屋)，屬兩造所共有，權利
      範圍各為二分之一，有系爭房屋謄本可參，且無因物之使
      用目的不能分割或約定不為分割之情形，兩造就分割方法
      又不能達成協議，爰請求裁判分割。
（三）原告所提分割方案說明如下：
   1、查兩造雖為兄弟，惟相處不睦已多年，雙方前因共有新北
      市○○區○○段00000000000地號土地及同段30建號建
      物，已因共有物之使用而致雙方爭執更加嚴重；故原告前
      已於107年1月29日向鈞院提起新北市○○區○○段0000
      0000000地號土地及同段30建號建物(即系爭房屋)之分割
      共有物訴訟，惟因447、449地號土地為受農發條例限制之
      農牧用地，無法與448地號建地合併分割，且448地號土地
      亦為受建築基地法定空地分割辦法限制之建築基地法定空
      地，故原告後於該訴中撤回對448地號土地及其上30建號
      建物(即系爭房屋)之分割請求，而僅請求分割447、449地
      號土地(後447、449地號土地於二審調解成立，分割後現
      況如附圖2，另附高等法院調筆筆錄如附件)；惟於該訴結
      束後，被告仍占用系爭房屋全部，並阻礙原告前往使用，
      致原告根本無法正常享有共有物應有之權利，為此不得已
      僅得再提起本件訴訟請求分割系爭房屋，以利雙方紛爭之
      消弭(惟448地號土地礙於建築基地法定空地分割辦法之限
      制，及該土地上仍有原告所有之門牌號碼36號房屋及被告
      所有之門牌號碼38號房屋，故暫不請求分割，併予敘明之
      )。
   2、而查系爭房屋為土造之一層樓土角厝，現由被告做儲物間
      使用(照片如原證3)，目前雖僅有前方一個對外出入口，
      惟新設出入口及於屋中間砌牆之難度甚低(經查，被告亦
      於其內新設一個通往隔壁被告所有38號房屋之出入口)；
      且參目前系爭房屋北方之447地號土地為原告所有，南方
      及房屋部分坐落之447(1)地號土地則為被告所有(參附圖
      二分割後新地籍測量圖)，被告更於系爭房屋南方左側空
      間搭設棚架供其使用(參原證3照片)，是基於維持建物使
      用現狀及發揮系爭房屋與447、447(1)地號土地之最大經
      濟價值，原告擬將系爭房屋依兩造共有之持分比例分割如
      附圖1所示，北方A部分由原告單獨分得，南分B部分則由
      被告單獨分得(惟附圖一為前訴分割前之舊地籍測量圖，
      新地籍測量圖如附圖2，祈請鈞院一併參酌，併予敘明之)
      ，如此一來，兩造當可將分得之房屋與其各自所有之447
      、447(1)土地合併利用，當更能發揮系爭房屋及447、
      447(1)土地之經濟價值，且亦應無妨礙使用之虞。
      為此，爰依民法第824條之規定提起本訴，求為判決：兩
      造共有之門牌號碼新北市○○區○○路○段000巷00弄00
      號房屋(即新北市○○區○○段00○號建物)准予分割，分
      割方法如附圖1所示，編號A部份歸原告單獨所有，編號B
      部分歸被告單獨所有等語。
二、被告則辯以：
（一）原告固主張將雙方共有之新北市○○區○○段○00○號建
      物（門牌號碼：新北市○○區○○路○段000巷00弄00號
      ，下稱系爭建物）依共有之持分比例分割如民事起訴狀附
      圖1所示之A（由原告單獨分得）、B（由被告單獨分得）
      部分。然以系爭建物為獨立建物，依其使用目的實難逕予
      分割，蓋系爭建物倘以原物分割，將有損系爭建物之完整
      性，且於不動產登記實務上有其困難，堪認本件以原物分
      割之方式並非妥適。基於系爭建物之使用情形、經濟效用
      及全體共有人之利益等考量，系爭建物以變賣分割之方式
      ，在自由市場競爭下，應可充分發揮系爭建物之市場價值
      ，對兩造全體共有人應屬最有利，且如仍有取得系爭不動
      產之意願，雙方均得依相同條件優先承買他人應有部分之
      權利，抑或拍賣得出高價，系爭建物之共有人亦可獲分配
      合理之金錢，對全體共有人均屬有利，是以本件採變價分
      割之方式，應為最符合雙方利益與系爭建物經濟效用之分
      割方法。
（二）另被告並無阻撓原告使用系爭建物之情形，倘原告提起本
      件訴訟之目的在於確認其使用系爭建物之範圍，被告建議
      由雙方就系爭建物成立分管協議，各自管理系爭建物之特
      定範圍。又因原告前曾聲請分割雙方共有之新北市○○區
      ○○段000地號、449地號，經雙方於臺灣高等法院調解成
      立，由原告取得編號447、449部分（詳如附件所示），嗣
      原告即本於其為土地所有權人之地任阻斷被告所有38號房
      屋通往屬於原告所有土地之排水，致被告另僱工裝設經系
      爭建物部分區域之排水管，若依原告民事訴訟狀附表1所
      主張之A部分為其分管範圍，被告猶恐原告再本於分管協
      議而禁止被告排水，爰再建議雙方分管之範圍如附表所示
      之甲、乙部分，由被告分管甲部分，而原告分管乙部分各
      等語。
三、本院之判斷：
（一）本件兩造共有門牌號碼新北市○○路0段000巷00弄00號（
      如附件照片所示）磚造建物與南園段30建號（土造）並非
      同一建物等情，此有新北市樹林地政事務所110年9月23日
      新北樹地測字第1106153151號函附南園段30建號建物標示
      部在卷可稽。又系爭磚造建物為兩造之父出資興建，未辦
      保存登記，嗣由兩造繼承乙節，亦為兩造所不爭執，合先
      敘明。
（二）按各共有人，得隨時請求分割共有物。但因物之使用目的
      不能分割或契約訂有不分割之期限者，不在此限。民法第
      823條第1項定有明文。本件系爭房地並無依法令不能分割
      之情形，且各共有人間亦無約定不分割之期限，各共有人
      自得隨時請求分割共有物。再按民法第824條項規定：「
      共有物之分割，依共有人協議之方法行之。」、「分割之
      方法，不能協議決定者，法院得因任何共有人之聲請，命
      為左列之分配：一、以原物分配於各共有人。但各共有人
      均受原物之分配顯有困難者，得將原物分配於部分共有人
      。二、原物分配顯有困難時，得變賣共有物，以價金分配
      於各共有人；或以原物之一部分分配於各共有人，他部分
      變賣，以價金分配於各共有人。以原物為分配時，如共有
      人中有未受分配，或不能按其應有部分受分配者，得以金
      錢補償之。」，再分割共有物，以消滅共有關係為目的。
      查本件系爭房屋係未辦保存登記建物，系爭房屋僅有一出
      入大門，業經本院履勘現場，製有勘驗筆錄可憑，無從為
      原物分割維持共有，而以變賣共有物方式為分割時，依民
      法第824條第7項規定，共有人即兩造任一方仍有依相同條
      件優先承買之權，是兩造任一方如認經由公開拍賣機制所
      拍定之價格，係一合理可接受之價格，亦得經由優先承賣
      權之行使，取得系爭不動產之全部。從而，本院審酌上情
      ，認系爭房屋以變價方式分割，以價金分配兩造之方式為
      佳。如此方能兼顧共有人之利益，符合公平原則，應屬適
      當。爰判決如主文第1項所示。
（三）末按因共有物分割、經界或其他性質上類似之事件涉訟，
      由敗訴當事人負擔訴訟費用顯失公平者，法院得酌量情形
      ，命勝訴之當事人負擔其一部。民事訴訟法第80條之1定
      有明文。本件分割共有物之方法，本應由法院斟酌何種方
      式較能增進共有物之經濟效益，並兼顧兩造之利益，以決
      定適當之分割方法，不因何造起訴而有不同，故原告請求
      分割之訴雖有理由，惟關於訴訟費用負擔，如全部由被告
      負擔，將顯失公平，依前開規定，除被告按其應有部分比
      例負擔外，勝訴之原告亦應按其應有部分比例負擔之。爰
      另諭知訴訟費用之負擔比例如主文第2項所示。
四、本件判決基礎俱已臻明確，兩造其餘攻防方法及訴訟資料經
    本院審酌後，核與判決不生影響，無逐一論駁之必要，併此
    敘明。
中　　華　　民　　國　 110　　年　　11　　月　　30　　日
                  臺灣新北地方法院板橋簡易庭
                      書  記  官  葉子榕
                      法      官  李崇豪
上列為正本係照原本作成。
如不服本判決，應於送達後20日內，向本院提出上訴狀並表明上
訴理由，如於本判決宣示後送達前提起上訴者，應於判決送達後
20日內補提上訴理由書（須附繕本）。
中　　華　　民　　國　 110　　年　　11　　月　　30　　日
                      書  記  官  葉子榕